臺灣臺中地方法院民事判決　九十年度保險字第五一號
　　原　　　告　　甲　○
　　訴訟代理人　　李英正
　　複　代理人　　柯金河
　　被　　　告　　國泰人壽保險股份有限公司
　　法定代理人　　范光煌
　　訴訟代理人　　王鵬雲
　　　　　　　　　江明偉
右當事人間請求給付保險金事件，本院於民國九十二年十二月二十六日言詞辯論終結
，判決如左：
    主      文
原告之訴駁回。
訴訟費用由原告負擔。
    事      實
甲、原告方面：
  一、聲明：
    (一)被告應給付原告新台幣（下同）一百萬元。(二)訴訟費用由被告負擔。
  二、陳述：
    (一)原告於民國（下同）八十六年三月十二日以配偶陳有祿為被保險人，向被告公
      司投保國泰保本一○一終身壽險，並繳交保險費二萬二千九百九十三元，爾後
      分別於八十六年九月十二日、八十七年至八十九年之三月十二日與九月十二日
      及九十年三月十二日各繳保險費二萬二千九百九十三元。
    (二)九十年四月二十三日十八時十分訴外人王百樂發現被保險人陳有祿躺於鹿港鎮
      ○○街十九號建高工程股份有限公司事務所前之工地，經向鹿港派出所報案並
      送百川醫院診治，於九十年四月二十四日十六時五十分在自宅死亡，嗣報請彰
      化地方法院檢察署檢察官相驗，有九十字第○三三四號相驗屍體證明書為憑。
　　(三)原告嗣依保險契約向被告請求理賠給付身故保險金一百萬元及平安保險附約Ａ
　　　項意外身故保險金一百萬元，被告僅給付原告死亡保險金一百萬元及壽險紅利
      二千九百十八元，並退還保費十四萬六千元及附約當期未到期保費四千二百八
      十七元，合計為一百一十二萬九千八百三十三元整，但對於平安保險附約Ａ項
      意外身故保險金一百萬元卻以相驗屍體證明書上死亡原因：甲腦內出血為由拒
      絕給付。惟查，彰化縣警察局鹿港分局鹿警刑字第一七二九號所附照片直接指
      為跌倒、頭部外傷；彰化地檢署檢驗員於九十年五月十日十時三十分之檢驗論
      斷死因為腦內出血、致死創傷為頭部外傷、凶器種類及傷害方法為跌倒、自、
      他為或意外之判斷為意外；九十年度相字第三三四號相驗報告結果六、死亡原
      因：頭部外傷、腦內出血，七、應否分案偵查：經查死者陳有祿係因跌倒致頭
      部外傷、腦內出血而死亡，並未發現他殺嫌疑，本件擬予報結；彰化地檢署出
      具之九十年第○三三四號相驗屍體證明書(十一)死亡原因直接引起死亡之原因：
      甲腦內出血、乙頭部外傷、丙跌倒。綜上所述，被保險人陳有祿之死亡應為跌
      倒、頭部受傷，導致腦內出血，其死亡種類應係意外，且本件保險事故明台保
      險公司及新光人壽保險公司亦均認同屬於意外，並各已理賠一百六十萬元及二
      十八萬元，是因被告拒絕給付平安保險附約Ａ項意外身故保險金一百萬元，原
      告爰依保險契約提起本訴訟請求。
    (四)主張本件死者是因跌倒才導致腦出血，至於死者有「跌倒」的事實，從死者頭
      部有外傷，即可證之，且現場是工地，並非平整的道路，走路跌倒是很有可能
      。
  三、證據：提出國泰人壽保險公司人壽保險單影本乙份、國泰人壽保險公司壽險要
      保單影本乙份、彰化縣警察局鹿港分局鹿港派出所相驗案件初步調查報告書影
      本乙份、彰化地方法院檢察署相驗屍體證明書影本乙份、國泰人壽保險公司理
      賠給付明細表影本乙份、國泰平安保險附約影本乙份、新光人壽保險公司保險
      單正本乙份、支票暨和解書影本各乙份、理賠部支付支票明細表正本乙份為證
      。
乙、被告方面：
  一、聲明：(一)原告之訴駁回。(二)訴訟費用由原告負擔。
  二、陳述：
    (一)依國泰平安保險條款約定，本附約所稱「傷害」指被保險人於本附約有效的保
      險期間內，因遭受意外傷害事故（指非由疾病引起之外來突發事故），致其身
      體蒙受傷害。
    (二)被保險人陳有祿於事故發生後，經送百川醫院求診，其診斷為顱內出血（
      intra-craminal hemorrhage.簡稱I.C.H.）、高血壓（血壓值：收縮壓為210
      ，舒張壓為110），護理記錄上並載有高血壓病史，被告於九十年五月三十日
      請百川醫院開立病歷摘要診斷為出血性腦中風，電腦斷層攝影掃描診斷為兩側
      小腦、右側基底核出血併腦室出血、嚴重水腫及水腦症。依醫學資料記載：頭
      部外傷導致腦出血時，其出血部為腦殼之外圍（硬腦膜），而小腦、基底核為
      腦內深部組織，其出血原因為腦血管病變所致（即俗稱腦中風）。
    (三)彰化地檢署對其相驗書上意外死亡之定義為死亡方式而非直接認定為死亡原因
      ，且觀臺中地檢署診斷書所載，死者之頭頸部並無明顯外傷，故據此不足認定
      為意外。
    (四)本件事故其檢驗書無明顯頭部外傷，亦無硬腦膜下出血之記載，而被保險人有
      高血壓病史，送醫時血壓高達210/110，電腦斷層報告為小腦及基底核出血，
      明顯非外傷引起，故本件事故當非意外所致，被告應無理賠責任。
  三、證據：提出國泰平安附約正本乙份、百川醫院病歷摘要影本乙份、哈里遜內科
      學節錄影本乙份為證，並聲請向百川醫院調閱被保險人陳有祿之完整病歷資料
      及電腦斷層掃描片、聲請傳訊鑑定證人主治醫師洪慶鴻。
丙、本院依職權函調彰化地方法院檢察署九十年度相字第三三四號案卷、函請百川醫
    院檢送病患陳有祿之全部病歷資料及電腦斷層掃描片。
    理      由
一、原告起訴主張：其於八十六年三月十二日以配偶陳有祿為被保險人，向被告投保
    國泰保本一○一終身壽險，並繳交保險費二萬二千九百九十三元，爾後分別於八
    十六年九月十二日、八十七年至八十九年之三月十二日與九月十二日及九十年三
    月十二日各繳保險費二萬二千九百九十三元，於九十年四月二十三日十八時十分
    訴外人王百樂發現被保險人陳有祿躺於鹿港鎮○○街十九號建高工程股份有限公
    司事務所前之工地，經向鹿港派出所報案並送百川醫院診治，於九十年四月二十
    四日十六時五十分在自宅死亡，原告嗣依保險契約向被告請求理賠給付身故保險
    金一百萬元及平安保險附約Ａ項意外身故保險金一百萬元，被告僅給付原告死亡
    保險金一百萬元及壽險紅利二千九百十八元，並退還保費十四萬六千元及附約當
    期未到期保費四千二百八十七元，合計為一百一十二萬九千八百三十三元整，但
    對於平安保險附約Ａ項意外身故保險金一百萬元，卻以相驗屍體證明書上死亡原
    因：甲腦內出血為由拒絕給付；惟查，本件被保險人陳有祿之死亡應為跌倒、頭
    部受傷，導致腦內出血，其死亡種類應係意外，且本件保險事故明台保險公司及
    新光人壽保險公司亦均認同屬於意外，並各已理賠一百六十萬元及二十八萬元，
    是因被告拒絕給付平安保險附約Ａ項意外身故保險金一百萬元，原告爰依保險契
    約提起本訴訟請求等語。被告則以：依國泰平安保險條款約定，本附約所稱「傷
    害」指被保險人於本附約有效的保險期間內，因遭受意外傷害事故（指非由疾病
    引起之外來突發事故），致其身體蒙受傷害，被保險人陳有祿於事故發生後，經
    送百川醫院求診，其診斷為顱內出血（intra-craminal hemorrhage.簡稱I.C.H
    ）、高血壓（血壓值：收縮壓為210，舒張壓為110），護理記錄上並載有高血壓
    病史，被告於九十年五月三十日請百川醫院開立病歷摘要診斷為出血性腦中風，
    電腦斷層攝影掃描診斷為兩側小腦、右側基底核出血併腦室出血、嚴重水腫及水
    腦症。依醫學資料記載：頭部外傷導致腦出血時，其出血部為腦殼之外圍（硬腦
    膜），而小腦、基底核為腦內深部組織，其出血原因為腦血管病變所致（即俗稱
    腦中風），本件事故相關檢驗書無明顯頭部外傷，亦無硬腦膜下出血之記載，而
    被保險人有高血壓病史，送醫時血壓高達210/110，電腦斷層報告為小腦及基底
    核出血，明顯非外傷引起，故本件事故當非意外所致，被告應無理賠責任等語資
    為抗辯。
二、本件原告起訴主張其於八十六年三月十二日以配偶陳有祿為被保險人，向被告投
    保國泰保本一○一終身壽險，並繳交保險費二萬二千九百九十三元，爾後分別於
    八十六年九月十二日、八十七年至八十九年之三月十二日與九月十二日及九十年
    三月十二日各繳保險費二萬二千九百九十三元，於九十年四月二十三日十八時十
    分訴外人王百樂發現被保險人陳有祿躺於鹿港鎮○○街十九號建高工程股份有限
    公司事務所前之工地，經向鹿港派出所報案並送百川醫院診治，於九十年四月二
    十四日十六時五十分在自宅死亡等事實，已為被告所不爭執，並經原告提出國泰
    人壽保險公司人壽保險單影本乙份、國泰人壽保險公司壽險要保單影本乙份、彰
    化縣警察局鹿港分局鹿港派出所相驗案件初步調查報告書影本乙份、彰化地方法
    院檢察署相驗屍體證明書影本乙份為證，復有百川醫院九十一年五月十七日鹿川
    （行）字第一九七號函所附陳有祿病歷資料在卷可憑，故原告主張上開事實，自
    堪信為真實。茲有爭執者，係被保險人陳有祿之死因是否為平安保險附約所稱之
    「傷害死殘」事故？經查：
  (一)依卷附兩造所不爭執之國泰平安保險附約第二條第五項規定：「本附約所稱『傷
    害』，係指被保險人於本附約有效的保險期間內，因遭受意外傷害事故（指非由
    疾病引起之外來突發事故），致其身體蒙受傷害。」蓋人之傷亡有出於內在原因
    者，諸如器官老化、疾病及細菌感染等；有出於外在原因者，而事故不屬內在原
    因所引起，除非保險契約特別明定保險人得予免責外，均屬意外身故保險契約之
    承保範圍。而本件兩造所簽定之平安保險附約，已明定保險範圍，則兩造自應受
    該約定之拘束。
  (二)按當事人主張有利於已之事實者，就其事實有舉證責任，民事訴訟法第二百七十
    七條定有明文。是債權人就權利存在之一般要件事實，固應負主張及舉證責任，
    惟如係權利障礙、消滅及排除之特別要件事實，則應由債務人負抗辯及舉證之責
    任，此為舉證責任分配原則之當然解釋。準此，保險受益人固應就請求保險金權
    利成立之一般要件事實負舉證責任，然保險人如抗辯有免責事由，因該事項係屬
    權利排除之特別要件事實，保險人自應就所抗辯之事實，負證明之責。次按本件
    之承保範圍係指「傷害死殘」事故，而所謂「傷害」則係指非由疾病所引起之外
    來突發事故乙節，已如前述，則本件而言，有關死者陳有祿死亡前曾發生「非疾
    病所引起之突發事故」之事實，即須由原告負舉證責任，合先敘明。
  (三)證人即百川醫院醫師洪慶鴻到庭證稱：「我本身是陳有祿的主治醫師，當時是在
    百川醫院，依據陳有祿的病歷來看，他的死因是屬於高血壓腦中風導致死亡，依
    我個人的判斷，腦中風是個人高血壓的因素導致，不是外力造成腦中風出血。至
    於本件是先跌倒才導致腦中風或是因腦中風才跌倒，我個人認為有九成以上是因
    腦中風才跌倒，先跌倒才導致腦中風的機率不到一成，跌倒才導致腦中風並非絕
    無可能。依陳有祿的病歷來看，我個人認為病人個人的因素（高血壓）導致腦中
    風的可能性比較大，幾乎不可能是外力導致。依陳有祿的病歷，陳有祿急診時，
    病歷是有提到頭皮有血腫的傷痕。」等語，則依證人所述，僅足認定死者死亡之
    原因係因死者個人身體因素導致腦中風顱內出血死亡，至於腦中風之前是否有外
    力因素介入，尚無從判定。
  (四)又證人即現場發現死者之人王百樂於九十年四月二十五日警訊中陳稱：於九十年
    四月二十三日十八時十分在鹿港鎮○○街十九號旁工地事務所前，我發現陳有祿
    躺於事務所前，嘴角流血而趕緊打119將傷者送醫等語。可知死者被發現時，係
    躺在工地事務所前，並無任何人目擊其倒地狀況。而就死者確有發生「跌倒」之
    事故之事實，原告主張係以：從死者頭部有外傷，且現場是工地，並非平整的道
    路，走路跌倒是很有可能等語為其論據，且死者頭部有外傷之事實，則主張以死
    者頭部照片、百川醫院的診斷證明書及臺灣彰化地方法院檢察署法醫驗斷書為其
    基礎。然原告所稱上開死者頭部外傷照片，因該照片並無法明顯看出傷勢所在，
    且比對法醫之之驗斷書所載，應係指「右顳部1x1公分擦傷結痂」（臺灣彰化地
    檢署之驗斷書）、「後枕骨部偏右陳舊疤痕一處約2x1公分」之照片，該死者頭
    部照片所示，尚難認為死者於發生腦中風之前曾有「跌倒」之事實發生。至於百
    川醫院有關死者有頭部外傷之記載，則因該診斷證明書並未記載外傷位置及大小
    ，且與臺灣彰化地方法院檢察署九十年度相字第三三四號卷所附死者照片相比對
    ，實無法看出死者有外力導致之頭部外傷之事實；而法醫驗斷書之判斷，就致死
    亡方法之記載，因其非現場目擊，其所為「跌倒」之記載，充其量僅係可能性原
    因之判斷（況且腦中風亦會發生倒地之事實），當非在認定死者腦中風顱內出血
    之前曾發生「跌倒」之意外事故。故尚開資料之記載，均不足據以判定死者於發
    生腦中風之前，確有發生「跌倒」之事實。
  (五)綜上所述，本件原告既無法舉證證明死者陳有祿死亡前曾發生「非疾病所引起之
    突發事故」（跌倒）之事實，則其請求被告給付系爭平安保險金，即屬無據。
三、從而，原告請求依保險契約之約定，請求被告給付意外死亡保險金一百萬元，為
    無理由，應予駁回。
四、據上論結，本件原告之訴為無理由，依民事訴訟法第七十八條，判決如主文。
中　　　華　　　民　　　國　　九十三　　年　　  一　  　月  　　九  　　日
                                    臺灣臺中地方法院民事第三庭
~B法　　　官　李悌愷
右為正本係照原本作成
如不服本判決，應於判決送達後二十日內，向本院提出上訴狀。
中　　　華　　　民　　　國　　九十三　　年　　  一　  　月  　　九  　　日
~B法院書記官　洪加芳
